---
title: "Definir objetivo y alcance"
---

```{r options_communes, include=FALSE}
source("options_communes.R")
```

```{r setup, include=FALSE}
htmltools::tagList(rmarkdown::html_dependency_font_awesome())
```


<div class="message message-important">
<blockquote>
<p>Definir preguntas de investigación, alcance, vacíos de información y necesidades de información al comienzo del proceso de evaluación.</p>
</blockquote>
</div>



El primer paso durante la planificación de una evaluación de necesidades consiste en la definición del objetivo y el alcance del ejercicio. Para ello, se deben considerar una serie de parámetros clave que son descritos a continuación.

## Objetivos generales

Proporcionar a los responsables de toma de decisiones con información robusta y suficiente para que puedan tomar decisiones informadas durante el diseño de programas de respuesta, basadas en:

- Necesidades clave y su gravedad, diferenciadas por género y edad.

- Capacidades y mecanismos de afrontamiento existentes, diferenciados por género y edad.

- Información inicial sobre preferencias de la población afectada, incluyendo la modalidad de respuesta (en efectivo, en especie, o combinación de ambas).

- Riesgos de protección y amenazas diferenciadas para las poblaciones afectadas y comunidades de acogida según grupos de género y edad.

<div class="message message-example">
<blockquote>
<p>_**Ejemplo escenario:**_

_Apoyar la priorización de las intervenciones de respuesta en 2020 entre los actores humanitarios clave, a través de información actualizada sobre necesidades y prioridades multisectoriales para los hogares de población refugiada y migrante del país de Venezuela en los departamentos fronterizos de Colombia. Este análisis servirá de línea de base y permitirá el seguimiento de las condiciones de los/las refugiados/as y migrantes en 2020_.
</p>
</blockquote>
</div>


## Preguntas de la investigación

<div class="message message-important">
<blockquote>
<p>Un número limitado de preguntas de investigación hace que sea más fácil cubrir los temas en profundidad y proporcionar una dirección más clara para mapear y obtener datos relevantes.</p>
</blockquote>
</div>

Definir las preguntas de investigación que se quieren responder con la evaluación de necesidades, teniendo en cuenta que deben ser:

- **Claras**: proporcionan suficientes detalles para que la audiencia pueda comprender fácilmente su propósito sin necesidad de una explicación adicional.

- **Focalizadas**: son suficientemente cerradas para que puedan ser respondidas por completo, pero sin llegar a ser pregunta abiertas.

- **Concisas**: se expresan con la menor cantidad de palabras posible.

- **Complejas**: no se responden con un simple "si" o "no", requieren sintesis y analisis de ideas y otras fuentes de informacion antes de componer una respuesta.

- **Discutibles**: sus posibles respuestas están abiertas a debate.

- **Relevantes**: están vinculadas a acciones humanitarias, ya sea en términos de abogacia o diseno de programas.


<div class="message message-example">
<blockquote>
<p>_**Ejemplo escenario:**_

- _**Condiciones humanitarias**: ¿Cuál es la prevalencia y severidad de las necesidades multisectoriales?; ¿En qué medida estas necesidades son diferentes en función del sexo, edad y otras variables diferenciales?; ¿Cuáles son los factores inmediatos y estructurales asociados con estas necesidades?_

- _**Respuesta**: ¿Qué proporción ha recibido asistencia humanitaria?_

- _**Perspectivas**: ¿Cuáles son las prioridades de la población objetivo?_</p>
</blockquote>
</div>


## Alcance y cobertura geográfica

Establecer el alcance geográfico y las unidades de medida y análisis:

- **Alcance geográfico**: Unidades administrativas (barrios, distritos, municipios, provincias, departamentos, etc.)

- **Unidad de medida**: Comunidad, barrio, hogar, individual, institución.

- **Unidad de análisis**: Estatus regular vs estatus irregular; Áreas afectadas vs. áreas no afectadas; Población en viviendas vs. población en asentamientos informales; Entornos urbanos versus rurales,etc.

<div class="message message-example">
<blockquote>
<p>_**Ejemplo escenario:**_

_Encuestas de hogar en los barrios con mayor concentración de población venezolana en los departamentos fronterizos de Arauca, Cesar, La Guajira y Norte de Santander._</p>
</blockquote>
</div>

## Grupos poblacionales meta

Definir claramente los grupos a evaluar:

- Personas de interés: refugiados y migrantes, desplazados internos, apátridas, solicitantes de asilo, comunidades de acogida y repatriados, incluyendo a los perfiles más vulnerables.

- Personas que enfrentan riesgos adicionales, incluidas mujeres y niñas, no acompañadas y separadas. niños, mujeres y hombres mayores, personas de minorias religiosas, culturales y / o linguisticas antecedentes, mujeres gestantes y en periodo de lactancia, hombres en edad de combatir y aquellos con necesidades especificas, como personas con discapacidades fisicas y/o mentales, personas LGBTI+, personas mayores solteras, sobrevivientes de violencia de género, etc.

- Género de las personas (Mujeres, hombres, transgeneristas), edad (menores de 18 años vs 18 y más años, etc.), etnia, discapacidad, identidad de género, etc.

<div class="message message-example">
<blockquote>
<p>_**Ejemplo escenario:**_

_Personas refugiadas y migrantes de Venezuela con vocación de permanencia, pendulares y en tránsito desagregados por género, edad y minorías étnicas._</p>
</blockquote>
</div>

## Sectores/Temática

Definir claramente los sectores/temas que van a ser evaluados. Ejemplo: agua, saneamiento e higiene, educación, prevención de violencia basada en género, trata de personas, seguridad alimentaria, nutrición, salud, medios de vida, etc.

<div class="message message-example">
<blockquote>
<p>_**Ejemplo escenario:**_

_Alojamiento, Agua, Saneamiento e Higiene, Educación, Nutrición, Medios de vida, Nutrición, Protección, Salud, Seguridad Alimentaria y Protección._</p>
</blockquote>
</div>

## Periodo de tiempo

Establecer tiempos realistas, basados en el objetivo, recursos disponibles, tiempo de recopilación, procesamiento y análisis de datos requerido para informar decisiones en forma y tiempos relevantes.

<div class="message message-example">
<blockquote>
<p>_**[Ejemplo plan de trabajo para evaluación de necesidades conjunta.](https://drive.google.com/open?id=1fXTt2DqTO1mtPqX4CWSCzDnWhfZb8CLO)**_</p>
</blockquote>
</div>



## Mecanismos de coordinación

Identificar organizaciones, agencias o individuos a cargo de la coordinación de la evaluación, y definir sus respectivos roles y responsabilidades.

<div class="message message-example">
<blockquote>
<p>_**[Ejemplo términos de referencia para evaluación de necesidades conjunta.](https://drive.google.com/open?id=1z1ord6BKHVjbSZKsiFJAJTQrYPCRxKvU)**_</p>
</blockquote>
</div>

## Resultados

Predefinir los resultados, como se van a presentar y planes de diseminación e intercambio de datos.

- Plantillas y esquemas para los informes.

- Tipo de gráficos y mapas.

- Procedimiento operativos estándar para diseminación de resultados e intercambio de datos.

 
